---
title: "Défaire les masques de secret dans un tableau de comptages"
subtitle: "Un exemple"
author: Julien Jamme (Insee/DMS)
date: last-modified
format: 
  html:
    self-contained: true
editor: source
---

## Objectif

Un tableau protégé par des méthodes suppressives offre un certain niveau de protection.
Ce niveau n'est pas absolu puisqu'il est possible de rechercher l'ensemble 
des combinaisons de cases respectant les relations des cases entre elles, 
en particulier grâce à leurs marges.

Le niveau de protection sera jugé suffisant si cette reconstruction du tableau 
original est suffisamment incertaine. 


## Exemple

Soit l'exemple suivant :

|         |     A    |     B    |     C    |  **_T_** |
|:-------:|:--------:|:--------:|:--------:|:--------:|
|    I    |     4    |    15    |    10    | **_29_** |
|    J    |    20    |    10    |    15    | **_45_** |
| **_T_** | **_24_** | **_25_** | **_25_** | **_74_** |

Ce tableau croise deux variables avec 3 et 2 modalités, respectivement. Les marges
sont mentionnées en gras et en italique.

Avec un seuil de confidentialité fixé à $5$, une seule case sera considérée comme 
sensible et l'application d'une méthode suppressive conduira à diffuser le tableau 
suivant:

|         |     A    |     B    |     C    |  **_T_** |
|:-------:|:--------:|:--------:|:--------:|:--------:|
|    I    |          |    15    |          | **_29_** |
|    J    |          |    10    |          | **_45_** |
| **_T_** | **_24_** | **_25_** | **_25_** | **_74_** |



### Première tentative

En utilisant les relations marginales et en supposant que les cases nulles 
ne sont jamais supprimées, on peut déduire du tableau protégé les intervalles 
possibles suivants (les intervalles sont des intervalles d'entiers) :


|         |     A    |     B    |     C    |  **_T_** |
|:-------:|:--------:|:--------:|:--------:|:--------:|
|    I    |   [1;13] |    15    |  [1;13]  | **_29_** |
|    J    |  [11;23] |    10    |  [12;24] | **_45_** |
| **_T_** | **_24_** | **_25_** | **_25_** | **_74_** |


Avec le peu d'informations à notre disposition, nous ne pourrons pas faire mieux. 
Ici, on ne peut déduire avec certitude laquelle (ou lesquelles) des cases est (sont)
sensible(s).



### Toutes les solutions possibles

En revanche, on peut aller un peu plus loin, puisqu'en réalité toutes les combinaisons 
des valeurs de chaque intervalle ne sont pas compatibles. Déterminons alors combien 
il existe de solutions possibles à ce problème.


Un programme très simple peut permettre de retrouver l'ensemble de ces solutions
(voir la fonction  `find_solutions_bruteforce()`). 

Appliquons ce programme à notre tableau:

```{r}
source("../R/solve_tabular_suppr_simple_way.R")
row_totals <- c(29,45)
col_totals <- c(24,25,25)
tab <- matrix(c(NA, 15, NA,
                NA,10,  NA),
              nrow=2, byrow=TRUE)

res <- find_solutions_bruteforce(tab, row_totals, col_totals)
length(res$solutions)
```


Le programme trouve `r length(res$solutions)` solutions/combinaisons possibles 
pour reconstruire le tableau, chacune ayant, en l'absence d'information supplémentaire, 
la même probabilité d'être la bonne, soit une probabilité de `r round(1/length(res$solutions),3)`.


### La probabilité qu'une case soit sensible

On peut encore aller un peu plus loin. Parmi toutes les combinaisons possibles,
déterminons la probabilité qu'une case donnée prenne une valeur confidentielle,
c'est-à-dire comprise entre $1$ et $4$ dans notre cas. C'est ce que fait le 
code suivant:

```{r}
probas <- posterior_prob_confidential(
  res,
  max_conf = 4
)
probas$proba_confidentielle <- round(probas$proba_confidentielle,3)
probas
```


On peut remarquer que seulement deux cases ont une probabilité non nulle 
d'être confidentielles. Chacune de ces deux cases, qui correspondent aux cases 
supprimées sur la première ligne, prend une valeur sensible dans un `r probas[1,3]*100`% 
des configurations possibles.


Allons plus loin: on sait qu'une case au moins est sensible dans ce tableau, 
seule explication à la présence de valeurs manquantes. Combien, parmi les solutions 
possibles, en reste t-il où l'une des cases $(1;1)$ et $(1;3)$ est sensible ?

```{r}
library(purrr)
res_with_at_least_one_sens <- res
res_with_at_least_one_sens$solutions <- purrr::keep(
  res$solutions,
  \(mt){
    (mt[1,1] >= 1 & mt[1,1] <= 4) | (mt[1,3] >= 1 & mt[1,3] <= 4)
  }
)
length(res_with_at_least_one_sens$solutions)
```

Il n'en reste plus que `r length(res_with_at_least_one_sens$solutions)`. La probabilité 
de retrouver la bonne solution est donc désormais de `r round(1/length(res_with_at_least_one_sens$solutions),3)`,
soit une probabilité `r round(length(res$solutions)/length(res_with_at_least_one_sens$solutions),3)` fois 
la probabilité de départ.

Mettons à jour les probabilités de chaque case d'être sensible:

```{r}
probas2 <- posterior_prob_confidential(
  res_with_at_least_one_sens,
  max_conf = 4
)
probas2$proba_confidentielle <- round(probas2$proba_confidentielle,3)
probas2
```

Les deux cases déjà désignées ont chacune une chance sur deux d'être sensible. 
Une simple information auxiliaire à la disposition des utilisateurs peut dès lors 
faire tomber la pièce du bon côté très facilement.


### Et si on désigne les cases en secret primaire

Pour faciliter la lecture des tableaux, il peut être tentant de préciser quelle 
est la case (ou quelles sont les cases) sensible(s), soit, dans notre cas, le tableau 
suivant:

|         |     A    |     B    |     C    |  **_T_** |
|:-------:|:--------:|:--------:|:--------:|:--------:|
|    I    |     <5   |    15    |    >=5   | **_29_** |
|    J    |    >=5   |    10    |    >=5   | **_45_** |
| **_T_** | **_24_** | **_25_** | **_25_** | **_74_** |


Cette pratique est déconseillée parce qu'elle réduit encore plus le nombre 
de combinaisons possibles:


```{r}
res_with_info_sens <- keep(
  res$solutions,
  \(mt){
    mt[1,1] >= 1 & mt[1,1] <= 4
  }
)
length(res_with_info_sens)
```

Il ne reste plus que `r length(res_with_info_sens)` combinaisons possibles.
La probabilité  de retrouver la bonne solution est donc désormais de 
`r round(1/length(res_with_info_sens),3)`,
soit `r round(length(res$solutions)/length(res_with_info_sens),3)` fois 
la probabilité de départ et 
`r round(length(res_with_at_least_one_sens$solutions)/length(res_with_info_sens),3)` fois 
la probabilité obtenue à l'étape précédente.


## Source:

Le code est disponible sous [https://github.com/InseeFrLab/tabular_data_reconstruction](https://github.com/InseeFrLab/tabular_data_reconstruction)



